【裁判字號】    96,簡上,156
【裁判日期】    970522
【裁判案由】    給付填土費用
【裁判全文】
臺灣臺南地方法院民事判決             96年度簡上字第156號
上  訴  人  丁○○
                      應受送達處所：台南郵局17支局第12號
被上訴人    丙○○
訴訟代理人  甲○○
            乙○○
上列當事人間請求給付填土費用事件，上訴人對於中華民國
96年10月31日本院柳營簡易庭九十六年度營簡字第四三三號第一
審判決提起上訴，經本院於97年5月8日言詞辯論終結，判決如
下：
    主  文
上訴駁回。
第二審訴訟費用新台幣壹仟伍佰元由上訴人負擔。
    事實及理由
一、上訴人起訴主張：上訴人前與第三人即兩造之母莊王鸞所共
    有坐落台南縣麻豆鎮○○○段294地號土地（以下簡稱系爭
    土地），原告應有部分11分之6、莊王鸞應有部分11分之5，
    莊王鸞於90年6月3日死亡，被上訴人於92年5月19日因繼承
    法律關係與上訴人、其他共有人登記為系爭土地之所有權人
    ，上訴人之應有部分為六十六分之四十一，被上訴人之應有
    部分為六十六分之五，上訴人於民國90年11月至91年1月在
    系爭土地上填土，共花費填土費用新台幣（下同）126,900
    元、整地工程費用11,000元、大型農機翻土費用3,150元，
    合計141,050元，被上訴人應負擔5分之1費用，上訴人僅請
    求被上訴人給付14,105元，爰依法請求上開共有土地管理費
    用等語。
二、被上訴人則以：被上訴人係於92年5月19日始取得系爭土地
    應有部分所有權之登記，故上訴人前所為填土等行為所支出
    之費用時，被上訴人尚非共有人，與被上訴人無涉，又兩造
    及其他人共有系爭土地，前於93年間分割共有物民事訴訟中
    ，業已約定沒有補償問題，且被上訴人亦從未同意上訴人為
    填土行為，被上訴人亦不應負前填土費用之義務，況被上訴
    人取得分割後之土地系原始取得，亦不應負擔該費用等語置
    辯。
三、原審判決上訴人全部敗訴，上訴人不服，提起上訴，上訴聲
    明求為判決：(一)原判決廢棄。(二)被上訴人應給付上訴人新台
    幣壹萬肆仟壹佰零伍元。(三)第一、二審訴訟費用由被上訴人
    負擔。被上訴人答辯聲明：請求駁回上訴。訴訟費用由上訴
    人負擔。
四、本件經協商並簡化爭點後，確認兩造不爭執及爭執事項如下
    （本院97年4月9日準備程序筆錄、97年5月8日言詞辯論筆錄
    ，本院卷63頁、83頁）：
  【兩造不爭執之事項】：
    （一）上訴人與兩造之母莊王鸞共有台南縣麻豆鎮○○○段
        294 地號土地，上訴人應有部分11分之6 其餘為莊王鸞
        所有，被上訴人於92年5月19日依繼承法律關係與其他
        繼承人取得莊王鸞所有之上開土地，上訴人的應有部分
        是六十六分之四十一；被上訴人的應有部分是六十六分
        之五。
    （二）上訴人於90年11月至91年1月間在上開土地上填土，
          並支出填土費用為126,900元，整地工程費用11,000
          元、大型農機翻土費用3,150元。
    （三）上開土地曾經由本院以93年度訴字第1395號，判決分
          割共有物確定。
    （四）以上事實，有土地登記簿謄本、通知表、麻豆地政事
          務所民眾閱覽異動索引、繼承系統表、遺產稅免稅證
          明書、土地分割位置協議書、通知書，（本院卷第
          28頁至第55頁、第66頁至第75頁55頁），及據證人莊
          火砲證稱在卷（原審卷，25頁），並經本院依職權調
          取93年度訴字第1395號卷宗核閱無訛，且為兩造所不
          爭，應堪信為真實。
  【兩造爭執事項】
   （一）兩造於本院93年訴字第1395號之94年7月11日言詞辯論
         筆錄中，達成互不補償協議，究係就共有土地分得位
         置、價值不同，同意互不補償抑或就系爭土地填土費
         用，上訴人同意被上訴人可毋庸就其應有部分負擔？
   （二）上訴人起訴請求被上訴人給付填土費用新台幣14,100元
        有無理由？
五、茲就上開兩造爭執事項，分述本院得心證理由如下：
   （一）兩造於本院93年訴字第1395號分割共有物案件中之94
         年7 月11日言詞辯論筆錄中，達成互不補償協議，究
         係就共有土地分得位置、價值不同，同意互不補償抑
         或就系爭土地填土費用，上訴人同意被上訴人可毋庸
         就其應有部分負擔？查兩造與訴外人莊火炮固於本院
         93年訴字第1395號案件中之94年7月11日言詞辯論期日
         陳稱：「如果我（們）分配到東側位置而沒有補償我
         （們），我（們）也沒有意見。」等語，有該次言詞
         辯論筆錄可稽（93年訴字第1395號卷，294 頁）；惟
         查當時兩造與訴外人莊火砲之真意應在於就共有土地
         分得位置、價值不同，同意互不補償之意，尚與系爭
         土地之填土費用之分擔無關，此觀兩造及訴外人莊火
         炮於該次言詞辯論期日達成互不補償共識時，均表示
         係因「不願意負擔鑑定費用」或「鑑定費用無法負擔
         」、「東西兩側土地價值差異很小，沒有鑑定之必要
         」，並隻字未提填土費用如何分擔補償自明，則被上
         訴人以兩造於本院93 年訴字第1395號之94年7月11日
         言詞辯論期日，就本件填土費用，達成互不補償協議
         為由，抗辯其毋庸分擔本件填土費用云云，固無足採
         。
   （二）上訴人起訴請求被上訴人給付填土費用新台幣14,100
         元有無理由？
       １按「繼承，因被繼承人死亡而開始。」、「繼承人有
         數人時，在分割遺產前，各繼承人對於遺產全部為公
         同共  有。」民法第1147條、第1151條分別定有明文
        。查兩造之母莊王鸞於90年6月3日死亡，其遺產至93年
         5月11日始由本院家事法庭以93年度家訴字第16號判決
         分割在案，有判決書一份可稽，是以自莊王鸞死亡，
         發生繼承之日起至在上開分割遺產案件判決以前，系
         爭土地係由兩造及其他繼承人本於繼承法律關係而公
         同共有。
       ２復按，公同共有物之處分及其他之權利行使，除依其
         公同關係所由規定之法律或契約另有規定外，應得公
         同共有人全體之同意，民法第828條第2項定有明文。
         舉凡公同共有物之處分、使用、收益、保存及管理行
         為，或本於所有權    對第三人所為之請求，苟未得
         全體公同共有人之同意，即無由其中一人或數人單獨
         行使之餘地。本件系爭土地，於遺產分割前屬兩造及
         被繼承人莊王鸞之其他繼承人所公同共有，是以，本
         件上訴人於系爭土地上所為填土行為，應係屬對於公
         同共有物之改良及管理行為，揆諸上開說明即應得公
         同共有人之全體同意，始得為之。惟本件被上訴人並
         不同意上訴人之填土行為，此為兩造所不爭，則上訴
         人縱曾得其他共有人之同意，亦不得為之。又上訴人
         既係於90年11月至91年1月間在上開土地上填土，彼時
         被繼承人莊王鸞業已死亡，系爭土地已為兩造及被繼
         承莊王鸞之其他繼承人所公同共有，則上訴人以伊曾
         於莊王鸞生前取得莊王鸞之同意，而主張伊於系爭土
         地上有填土之權利，被上訴人應給付其14,105元之填
         土費用云云，即無足取。
六、綜上所述，系爭土地於90年11月間，上訴人為填土行為時，
    係屬兩造及被繼承人莊王鸞之其他繼承人所公同共有，則上
    訴人既未經全體公同共同人同意，並不得在系爭土地上從事
    填土等管理行為，其主張在系爭土地填土，支出費用共
    141,050元，應由被上訴人負擔其中之14,105元云云，為不
    足採。原審為上訴人敗訴之判決，所持之理由雖有不同，結
    論並無二致。上訴意旨指摘原判決不當，求予廢棄改判，為
    無理由，應予駁回。
七、另按法院為終局判決時，應依職權為訴訟費用之裁判，民事
    訴訟法第87條第1項定有明文。查本件第二審訴訟費用即裁
    判費經核為1,500元，本院爰依職權確定上開訴訟費用由上
    訴人負擔。
八、據上論結，本件上訴為無理由，依民事訴訟法第436條之1第
    3項、第449條第1項、第87條、第78條，判決如主文。
中    華    民    國    97    年    5     月  22     日
                  民事第三庭    審判長法  官   蔡美美
                                      法  官   張季芬
                                      法  官   孫玉文
以上正本證明與原本無異。
本判決不得上訴。
中    華    民    國    97    年    5     月  22     日
                                      書記官  蘇玟心


司法院資訊處製作；財團法人民間司法改革基金會備份。
